臺灣板橋地方法院刑事判決　　　　　　　　　　　　九十一年度訴字第二二二二號
　　公　訴　人　臺灣板橋地方法院檢察署檢察官
　　被　　　告　丁○○
　　選任辯護人　歐斐文律師
　　被　　　告　丙○○
右列被告因稅捐稽徵法等案件，經檢察官提起公訴（九十一年度偵字第一二八二三、
一九三四四號），本院判決如左：
    主  文
丁○○共同商業負責人以明知為不實之事項，而填製會計憑證，處有期徒刑月，如
易科罰金，以佰元折算壹日。
丙○○共同商業負責人以明知為不實之事項，而填製會計憑證，處拘役肆拾日，如易
科罰金，以佰元折算壹日。
    事  實
一、丁○○係設於臺北縣中和市○○路一五一巷三號一樓佑麒工程開發有限公司（所
    營事業係室內裝潢工程設計施工承包業務等）之負責人，屬公司法及商業會計法
    所稱之商業負責人，並以製作各類所得扣繳暨免扣繳憑單、薪資表及該公司之營
    利事業所得稅結算申報書為其附隨業務之人，而丙○○係設於臺北市中正區○○○路五巷一一之四號韋遠實業有限公司（所營事業係住宅及建築清潔服務業、室
    內輕鋼架工程業等）之負責人，佑麒工程開發有限公司於民國八十八年間將所承
    作之室內裝潢工程，其中有關清潔工程部分，由韋遠實業有限公司承包施作，惟
    於佑麒工程開發有限公司所承作之室內裝潢工程利潤不高時，則有關清潔程工程
    部分即委由丙○○個人代其找臨時工人施作，再委請丙○○代為發放薪資。詎丁○○明知丙○○所代找之臨時工甲○○於八十八年間僅在佑麒工程開發有限公司
    工作一天，且尚未領得薪資，竟為浮列員工薪資增加營業成本，而基於行使業務
    上文書登載不實之單一犯意，由與其有犯意聯絡之丙○○提供甲○○之國民身分
    證影本，而於八十八年間，在佑麒工程開發有限公司上址處所，委由不知情姓名
    不詳之會計小姐，接續於其業務上所掌管製作公司內部原始商業會計憑證之薪資
    表虛偽登載甲○○於該年度一月至十二月，按月於每月領取薪資各新台幣（下同
    ）一萬六千八百元，及於八十九年五月十五日（即佑麒工程開發有限公司向財政
    部臺灣省北區國稅局中和稽徵所申報該公司八十八年度營利事業所得稅之日）前
    某日，在上址，委由不知情之會計小姐，於其業務上所掌管製作之八十八年度各
    類所得扣繳暨免扣繳憑單上，虛偽登載甲○○於八十八年度向佑麒工程開發有限
    公司領得十八萬元薪資，並據以填製佑麒工程開發有限公司八十八年度之營利事
    業所得稅結算申報書，而於八十九年五月十五日持向財政部臺灣省北區國稅局中
    和稽徵所申報該公司八十八年度之營利事業所得稅而行使之（惟依該公司當年度
    所申報之全部資料，經財政部臺灣省北區國稅局中和稽徵所依書面審查暫行核算
    ，縱虛列此筆十八萬元薪資，亦查無漏稅額），足以生損害於甲○○本人及稅捐
    稽徵機關核課所得稅額之正確性。
二、案經臺北縣政府警察局中和分局報請暨甲○○訴由臺灣板橋地方法院檢察署檢察
    官暨同署檢察官自動檢舉偵查起訴。
    理  由
一、證據能力方面：
    (一)被告丁○○之辯護人認告訴人甲○○於偵查中之指述並無證據能力，而公訴人
      認告訴人於偵查中之指述合於刑事訴訟法之規定有證據能力。按我國刑事訴訟
      法為保障被告詰問權，並符合直接證據主義之要求，乃有第一百五十九條第一
      項規定「被告以外之人於審判外之言詞或書面陳述，除法律有規定者外，不得
      作為證據」，此立法不排除法律另有規定之情形，被告以外之人於審判外之陳
      述，仍得採為證據，而依同法第一百五十九條之一規定「被告以外之人於偵查
      中向檢察官所為之陳述，除顯有不可信之情況者，得為證據」，又同法第一百
      五十九條之三第三款規定「被告以外之人於審判中有傳喚不到者，其於檢察事
      務官調查中所為之陳述，經證明具有可信之特別情況，且為證明犯罪事實之存
      否所必要者，得為證據」。而檢察官代表國家偵查犯罪、實施公訴，依法有訊
      問被告、告訴人等之權，原則上均能遵守法律規定，不致違法取供，其可信性
      極高，查本件告訴人於偵查中向檢察官所為之陳述，並無顯有不可信之情況，
      則其於偵查中向檢察官所為陳述，得為證據。次按法院組織法第六十六條之三
      第一項第二款之規定，檢察事務官有調查犯罪及蒐集證據與詢問告訴人、告發
      人、被告、證人或鑑定人之權限，而本件告訴人係自行前往臺灣板橋地方法院
      檢察署申告，經檢察事務官依法詢問，即可認係在可信之情況下所為，且告訴
      人之指述為證明被告犯罪事實之存否所必要，又其於審判程序中，經本院多次
      傳拘均未到庭，有刑事訴訟法第一百五十九條之三第三款之情形，則告訴人於
      檢察事務官調查中所為之陳述，得為證據。準此，本件告訴人於偵查中之陳述
      均有證據能力。
    (二)被告丙○○於偵查中曾提出切結書影本一紙，用以證明其有交付告訴人十七萬
      五千元一節，檢察官認上開文書屬傳聞證據，爭執其證據能力。按被告以外之
      人於審判外之言詞或書面陳述，除法律有規定者外，不得作為證據，刑事訴訟
      法第一百五十九條第一項定有明文。經查被告所提出之上開切結書，形式以觀
      係告訴人所書立，性質上屬被告以外之人在審判外之書面陳述，且上開證據並
      非公務員職務上製作之紀錄文書、證明文書，亦非從事業務之人於業務上或通
      常業務過程所須製作之紀錄文書、證明文書，復難認有何可信之特別情形，是
      本院認上開切結書影本不具證據能力，不得作為證據。
二、訊據被告丁○○承認為佑麒工程開發有限公司之負責人，而公司的會計小姐有製
    作告訴人八十八年度領具薪資之薪資表、告訴人之八十八年度各類所得扣繳暨免
    扣繳憑單及該公司八十八年度營利事業所得稅結算申報書據以申報八十八年度營
    利事業所得稅之事實；質之被告丙○○承認為韋遠實業有限公司之負責人，而韋
    遠實業有限公司有向佑麒工程開發有限公司承包清潔、拆除工程，及告訴人之國
    民身分證影本係告訴人交給伊，要領薪資用等事實，惟被告均矢口否認有何行使
    偽造文書犯行，被告丁○○辯稱告訴人係被告丙○○介紹的臨時工，伊有拿十八
    萬元給被告丙○○代為發放薪資給告訴人云云；被告丙○○則辯以告訴人是伊平
    日找的臨時工，是伊介紹告訴人去佑麒工程開發有限公司工作，伊有代佑麒工程
    開發有限公司發放十七萬五千元薪資給告訴人云云。經查：告訴人於八十八年度
    僅在佑麒工程開發有限公司工作一天，且未領得薪資，竟遭佑麒工程開發有限公
    司虛報其領得該公司八十八年度薪資十八萬元之事實，業據告訴人於偵查中指訴
    綦詳，其稱「我是他公司（指佑麒工程開發有限公司）的員工，在八十八年七、
    八月間，我在公司的工地，地點在中和市某工地，只作一天，就離開，沒領工資
    ，但他們卻報我八十八年一月至十二月領了十八萬元」、「（問：除了那一天之
    外你在那工作？）八十八年二至四月在臺北泰山勝茂物流股份有限公司《地址在
    泰山民生路》，五月到六月底在勵達有限公司《地址在新莊民安路》，七月以後
    只有在佑麒《指佑麒工程開發有限公司》上過一天班，其他就沒有工作」等語（
    參見九十年度發查字第六四八號偵查卷九十年七月二十七日詢問筆錄），並參酌
    被告丙○○於偵查中供述「甲○○『八十九年』時有向丁○○工作，他陸陸續續
    有做，約一年，若有工程就有來做，不過『八十八年』時應該是沒有做」等語（
    參見九十一年度偵字第一二八二三號偵查卷第二十四頁反面），可認告訴人前開
    指述即非子虛攀誣之詞，此外，復有被告丁○○所承認之佑麒工程開發有限公司
    所製作之八十八年度一月至十二月由告訴人按月每月各得領一萬六千八百元之薪
    資表、告訴人八十八年度之各類所得扣繳暨免扣繳憑單及該公司八十八年度營利
    事業所得稅結算申報書（參見財政部臺灣省北區國稅局中和稽徵所九十二年十月
    三十日北區國稅中和一字第０九二一０三七一四七號函附佑麒工程開發有限公司
    八十八年度營利事業所得稅申報資料）附卷可稽，堪信為真實。至檢察官曾提示
    被告丙○○所提出之切結書（內容：『本人對於貴公司所列有關個人薪資之年份
    及金額均無異議，並委貴公司代刻印章，日後若有任何稅款、滯納金、罰款或相
    關法律問題均與貴公司無涉，本人自行負責，恐口說無憑，特立此據以茲證明。
    此致※８９年度薪資所領金額十七萬五千元。立據人：甲○○Ｚ000000000』）
    訊問告訴人，告訴人答稱「我只有領一萬一千元．．」等語（參見九十一年度偵
    字第一二八二三號偵查卷第三十頁反面），告訴人係針對切結書內所載之「八十
    九年度」薪資金額所為之陳述，要與前開指述於「八十八年間」在佑麒工程開發
    有限公司只工作一天，未領得薪資等語，並無矛盾不符之處，附此敘明。又被告
    丁○○雖辯稱有交付十八萬元之薪資由被告丙○○代為發放予告訴人，而被告丙○○亦辯以有代佑麒工程開發有限公司交付告訴人十七萬五千元之薪資，然告訴
    人既指訴於八十八年間並無領得佑麒工程開發有限公司的薪資，而被告就此部分
    亦未提出其他證據方法以供本院調查是否詳實，則其空言有給付告訴人八十八年
    度十八萬元（或十七萬五千元）薪資，尚難採信。綜上，本件事證明確，被告犯
    行堪以認定。
三、按薪資表係屬營利事業所得稅查核準則第七十一條第十一款所規定薪資支出之原
    始憑證，為造具記帳憑證所根據之憑證，自為商業會計法第十五條、第十六條所
    定之內部原始商業會計憑證。本件佑麒工程開發有限公司為公司法規定之公司，
    被告丁○○為其負責人，且依商業會計法第四條規定係該法所稱之商業負責人，
    亦屬從事業務之人，其利用不知情姓名不詳之會計小姐接續製作不實之商業會計
    憑證即薪資表及告訴人之各類所得扣繳暨免扣繳憑單（此部分非屬商業會計憑證
    ，詳如後述），嗣據以填寫該公司八十八年度營利事業所得稅結算申報書，並進
    而持向財政部臺灣省北區國稅局中和稽徵所申報而行使，是核其所為，係犯商業
    會計法第七十一條第一款之填製不實會計憑證罪（《薪資表部分》原即含有業務
    上登載不實之本質，不再另論刑法第二百十六條、第二百十五條之行使業務上文
    書登載不實罪）、刑法第二百十六條、第二百十五條之行使業務上登載不實罪（
    各類所得扣繳暨免扣繳憑單部分）。其利用不知情姓名不詳之會計小姐接續製作
    上開不實薪資表及各類所得扣繳暨免扣繳憑單之行為，應論以間接正犯。又其本
    於單一犯意，接續製作上開不實薪資表及各類所得扣繳暨免扣繳憑單，同時觸犯
    上開二罪，為想像競合犯，應從一重之商業會計法第七十一條第一款之填製不實
    會計憑證罪。被告丙○○雖非佑麒工程開發有限公司之負責人，惟與該公司負責
    人即被告丁○○有犯意聯絡及行為分擔，依刑法第三十一條第一項規定，仍以共
    同正犯論，應論以商業會計法第七十一條第一款之罪。另按商業會計法所稱之商
    業會計憑證，分為原始憑證及記帳憑證，所謂原始憑證，係指證明事項之經過，
    而為造具記帳憑證所根據之憑證，而記帳憑證則係指證明處理會計事項人員之責
    任，而為記帳所根據之憑證而言，此觀諸商業會計法第十五條之規定自明，而所
    得稅扣繳義務人依所得稅法第八十九條第三項或同法第九十二條規定，填發免扣
    繳憑單或扣繳憑單，旨在使稅捐稽徵機關蒐集及掌握課稅資料，以利稅捐稽徵，
    就營利事業所得稅核課而言，依營利事業所得稅查核準則第七十一條第十一款規
    定，薪資支出之原始憑證，為收據或簽收之名冊，其由工會或合作社出具之收據
    ，應另付工人之印領清冊，職工薪資如係送交銀行分別存入各該職工帳戶者，應
    以銀行蓋章證明存入之清單予以認定，則員工薪資扣繳暨免扣繳憑單，僅係證明
    全年度支付員工薪資及代為扣繳綜合所得稅之情形，為徵、繳雙方課徵與申報綜
    合所得稅之依據，其既非造具記帳憑證所根據之憑證，亦非證明處理會計事項人
    員之責任，而為記帳所根據之憑證，自非商業會計法第十五條所規定之商業會計
    憑證（最高法院九十二年度臺上字第一一三六號刑事判決參照）。故各類所得扣
    繳暨免扣繳憑單，既非屬於商業會計法所謂之原始憑證，則公訴人認被告不實填
    載之各類所得扣繳暨免扣繳憑單，屬商業會計法所稱會計憑證，容有誤會。爰審
    酌被告之素行、犯罪動機、目的、手段、所生危害及犯罪後之態度等一切情狀，
    分別量處如主文所示之刑，又被告於犯罪行為後，刑法第四十一條已於九十年一
    月十日修正，並於同年十二日生效，依該條第一項之規定「犯最重本刑為五年以
    下有期徒刑以下之刑之罪，而受六個月以下有期徒刑或拘役之宣告，因身體、教
    育、職業、家庭之關係或其他正當理由，執行顯有困難者，得以一元以上三元以
    下折算一日（現已提高一百倍），易科罰金。但確因不執行所宣告之刑，難收矯
    正之效，或難以維持法秩序者，不在此限」，比較新舊法，以新法有利被告，依
    刑法第二條第一項前段規定，應適用新法即修正後刑法第四十一條第一項前段之
    規定，並均諭知易科罰金之折算標準。
四、公訴意旨另以：被告丁○○係佑麒工程開發有限公司負責人，且為商業會計法所
    稱之商業負責人，佑麒工程開發有限公司於八十八年間（公訴人於本院九十二年
    十二月二十五日審理期日更正），將該公司之工程，發包予工頭即被告丙○○承
    作，被告丙○○即屬於營業稅法第三條第二項所稱之營業人，為納稅義務人，而
    工程款亦由被告丙○○依其與佑麒工程開發有限公司之承攬契約關係具領完畢，
    因被告丙○○係以個人名義承包工程，於請領上開工程款時無法開立統一發票予
    佑麒工程開發有限公司，致佑麒工程開發有限公司將因未能取得該工程統一發票
    作為支出憑證，以扣抵營業成本而蒙受損失，被告丁○○亦明知佑麒工程開發有
    限公司支付予被告丙○○之工程款係依承攬契約，丙○○為從事營利事業之人，
    依法就其營業行為及營利所得應繳納營業稅及營利事業所得稅，為納稅義務人，
    且被告丙○○所提供之告訴人之身分證影本，並非佑麒工程開發有限公司僱用之
    員工，佑麒工程開發有限公司亦未發任何薪資予告訴人，被告丁○○為免佑麒工
    程開發有限公司受損，並基於幫助被告丙○○逃漏營業稅及營利事業所得稅之犯
    意，竟於八十九年間申報佑麒工程開發有限公司八十八年度營利事業所得稅時，
    虛列該年度（八十八年度）支出告訴人薪資十八萬元，再持業務上所作成之該年
    度營利事業所得稅結算申報書向財政部臺灣省北區國稅局中和稽徵所（起訴書誤
    載為臺北縣分局）申報，以此方式幫助被告丙○○逃漏八十八年度營利事業所得
    稅，因認被告丁○○另涉犯稅捐稽徵法第四十三條第一項之幫助逃漏稅捐罪嫌；
    被告丙○○另涉犯稅捐稽徵法第四十一條之逃漏稅捐罪嫌等語。惟按犯罪事實應
    依證據認定之，無證據不得認定其犯罪事實，又不能證明被告犯罪者，應諭知無
    罪之判決，刑事訴訟法第一百五十四條第二項、第三百零一條第一項分別定有明
    文。次按認定犯罪事實，須依證據，而所謂證據，係指合法之積極證據就犯罪事
    實能為具體之證明者而言；又認定不利於被告之事實，須依積極證據，苟積極證
    據不足為不利於被告事實之認定時，即應為有利於被告之認定，更不必有何有利
    之證據，最高法院三十年上字第八一六號著有判例。經查：被告丁○○於本院審
    理時供述伊公司（即佑麒工程開發有限公司）承包到工程時，在被告丙○○的公
    司（即韋遠實業有限公司）可以做的範圍內，會發包給該公司，但有些工程款的
    利潤比較低，則用點工的方式，而非發包的方式，所謂點工就是直接僱請工人來
    做工程，再依工作日數發放薪資等語；被告丙○○亦供稱佑麒工程開發有限公司
    如有標到案子，如果利潤比較好，伊公司（指韋遠實業有限公司）會跟佑麒工程
    開發有限公司承包清潔及拆除工程，佑麒工程開發有限公司給伊整筆工程款，所
    以會開發票給佑麒工程開發有限公司，伊承包的工程都有開發票，若佑麒工程開
    發有限公司標到是小工程，伊以公司去做沒有利潤，且還要發薪水，所以伊會跟
    被告丁○○說伊幫他叫工人，而告訴人係伊轉介紹給被告丁○○去打臨時工等語
    （以上詳本院九十二年十二月二十五日審判筆錄），被告二人所述情節相符，且
    被告丁○○並提出被告丙○○之韋遠實業有限公司承包佑麒工程開發有限公司之
    清潔工程，為領工程款，而於八十七年五月至八十八年十月份所開立之統一發票
    影本共十五紙（詳本院審理卷附被告丁○○提出之九十一年十二月十日刑事答辯
    狀所附之資料），足認被告丙○○確有以所經營之韋遠實業有限公司承包佑麒工
    程開發有限公司之清潔工程，則被告二人上開所供情節，尚堪採信。雖公訴人認
    被告丙○○係以個人名義承包佑麒工程開發有限公司之工程，惟此均為被告所否
    認，而公訴人就此部分復未能提出其他證據方法以供本院查證，則未能遽認被告
    丙○○有以個人名義承包佑麒工程開發有限公司之工程。準此，依被告丙○○或
    韋遠實業有限公司與佑麒工程開發有限公司間之關係，若認本件係韋遠實業有限
    公司承包佑麒工程開發有限公司之工程，二者間係承攬關係，即韋遠實業有限公
    司係領得工程款後開立統一發票給佑麒工程開發有限公司，則被告丁○○於佑麒
    工程開發有限公司申報八十八年度營利事業所得稅時虛列支出告訴人十八萬元之
    薪資，實與韋遠實業有限公司無任何關係，就韋遠實業有限公司而言，並任何逃
    漏稅捐之情事（被告丁○○虛列薪資一事，所涉逃漏稅捐者，應係佑麒工程開發
    有限公司《即虛列薪資以增加營業成本》，惟經本院函詢財政部臺灣省北區國稅
    局若佑麒工程開發有限公司於八十八年度虛列支出薪資十八萬元，是否涉有逃漏
    稅捐，而財政部臺灣省北區國稅局中和稽徵所函覆佑麒工程開發有限公司縱於八
    十八年度虛列支出薪資十八萬元，亦查無漏稅額之核計《依卷附之營利事業所得
    稅結算申報書，佑麒工程開發有限公司於該年度所申報之全部資料，經中和稽徵
    所書面審查暫行核定該期應補【退】稅額－3346元》，此有該中和稽徵所九十二
    年十月三日北區國稅中和一字第０九二一０三七一四七號函在卷可查，併此敘明
    ）；若認被告丙○○僅係單純介紹臨時工即告訴人予被告丁○○，則該臨時工係
    直接受僱於被告丁○○所經營之佑麒工程開發有限公司，係領佑麒工程開發有限
    公司之薪資，則佑麒工程開發有限公司虛列支出該臨時工之薪資，所涉逃稅稅捐
    者亦係佑麒工程開發有限公司，而非被告丙○○個人。依上所述，本院綜合卷證
    資料，尚難認被告丙○○有何逃漏稅捐犯行、被告丁○○有何幫助被告丙○○逃
    漏稅捐犯行。此外，復查無其他積極證據，足認被告有何公訴人所指此部分犯行
    ，是此部分犯行不能證明被告犯罪，惟因公訴意旨認此部分與前開論罪部分，有
    裁判上一罪之牽連關係，爰均不另為無罪之諭知。
據上論斷，應依刑事訴訟法第二百九十九第一項前段，商業會計法第七十一條第一項
，刑法第十一條前段、第二條第一項前段、第二十八條、第三十一條第一項、第二百
十五條、第二百十六條、第五十五條、第四十一條第一項前段，罰金罰鍰提高標準條
例第一條前段、第二條，判決如主文。
本案經檢察官乙○○到庭執行職務
中      華      民      國      九十三      年      一      月    八    日
                                  臺灣板橋地方法院刑事第一庭
                                      審判長法  官  陳  財  旺
                                            法  官  張  紹  省
                                            法  官  李  幼  妃
右正本證明與原本無異。
如不服本判決，應於判決送達後十日內，向本院提出上訴狀。
                                            書記官  強  梅  芳
中      華      民      國      九十三      年      一      月  十四    日
附錄本案論罪科刑法條全文
商業會計法第七十一條
商業負責人、主辦及經辦會計人員或依法受託代他人處理會計事務之人員有左列情事
之一者，處五年以下有期徒刑、拘役或科或併科新臺幣十五萬元以下罰金：
一、以明知為不實之事項，而填製會計憑證或記入帳冊者。
二、故意使應保存之會計憑證、帳簿報表滅失毀損者。
三、意圖不法之利益而偽造、變造會計憑證、帳簿報表內容或撕毀其頁數者。
四、故意遺漏會計事項不為記錄，致使財務報表發生不實之結果。
五、其他利用不正當方法，致使會計事項或財務報表發生不實之結果者。
刑法第二百十五條
從事業務之人，明知為不實之事項，而登載於其業務上作成之文書，足以生損害於公
眾或他人者，處三年以下有期徒刑、拘役或五百元以下罰金。
刑法第二百十六條
行使第二百十條至第二百十五條之文書者，依偽造、變造文書或登載不實事項或使登
載不實事項之規定處斷。
